【裁判字號】    99,事聲,80
【裁判日期】    990929
【裁判案由】    聲明異議
【裁判全文】
臺灣嘉義地方法院民事裁定  99年度事聲字第80號
聲  明  人
即異議人    永柏企業股份有限公司
兼
法定代理人  乙○○
相  對  人  台鳳股份有限公司
法定代理人  甲○○
上列當事人間因票款執行之強制執行事件，聲明人對於民國99年
9月9日本院司法事務官所為之99年度司執助字第400 號民事裁定
聲明異議，本院裁定如下：
    主    文
異議駁回。
聲明異議費用由聲明人負擔。
    理    由
一、按當事人對於司法事務官處理事件所為之終局處分，得於處
    分送達後10日之不變期間內，以書狀向司法事務官提出異議
    。司法事務官認前項異議有理由時，應另為適當之處分；認
    異議為無理由者，應送請法院裁定之。法院認第1 項之異議
    為有理由時，應為適當之裁定；認異議為無理由者，應以裁
    定駁回之，民事訴訟法第240 條之4 第1 項至第3 項定有明
    文。本件聲明人即異議人（債權人）就本院民事執行處司法
    事務官於民國99年9 月9 日以99年度司執助字第400 號票款
    執行之強制執行事件，以裁定駁回聲明人強制執行之聲請，
    該裁定已於同年9 月14日送達聲明人，有該裁定及送達證書
    附卷可按，聲明人於同年9 月17日向本院具狀聲明異議，有
    本院收文戳章在卷可稽，尚無不合。是以，本院自應依前述
    規定就民事執行處司法事務官所為之處分，審究聲明人之異
    議有無理由，合先敘明。
二、聲明異議意旨略以：聲明人即異議人就相對人即債務人所有
    坐落嘉義縣番路鄉○路段132 之336 地號土地（下稱系爭土
    地）聲請鈞院民事執行處於99年8 月19日進行特別拍賣程序
    ，因無人應買，亦無債權人願意承受，而視為撤回執行，並
    予啟封。然聲明人因恐相對人再為脫產，故於99年8 月24日
    即向福建金門地方法院為追加執行之聲請，該院亦於99年8
    月26日囑託本院再就系爭土地為強制執行，鈞院則於99年9
    月1 日發函地政機關為囑託查封登記。惟相對人卻於系爭土
    地啟封之日即99年8 月24日，將系爭土地以「信託」為原因
    移轉登記予第三人曹瑞浩所有，顯然相對人以脫產目的所為
    之信託移轉登記行為，屬「虛偽通謀」之行為，其目的違反
    公共秩序及善良風俗，依信託法第5 條第2 款規定應屬無效
    ，應屬自始、當然、確定不生任何法律效力，此與得撤銷之
    法律行為不同，故系爭土地仍應為相對人所有，聲明人仍得
    就系爭土地聲請強制執行。縱因系爭土地登記名義外觀屬第
    三人曹瑞浩所有，依信託法第12條第1 項規定，不得為強制
    執行，而非將本件強制執行聲請駁回，亦即強制執行之聲請
    仍應存在，至是否得因執行受償，乃屬另事，原裁定認為聲
    明人不得聲請強制執行，容有誤會，爰依法聲明異議，請准
    廢棄原裁定，並准許本件強制執行之聲請等語。
三、按對信託財產不得強制執行，但基於信託前存在於該財產之
    權利、因處理信託事務所生之權利或其他法律另有規定者，
    不在此限，信託法第12條第1 項定有明文。乃係因信託財產
    存有信託利益而獨立存在，故原則上任何人不得對之強制執
    行，以確保信託本旨之實現；又依強制執行法第17條規定，
    債權人查報之財產是否確屬債務人所有，執行法院僅能就財
    產上之外觀認定，如係不動產者，以地政機關登記名義為調
    查認定之依據；其未經地政機關登記者，得依房屋納稅義務
    人、建造執照、使用執照等相關公文書認定之；又執行法院
    為非訟法院，僅得依執行名義為強制執行，無權調查審認當
    事人實體上權利義務之爭執，此有最高法院97年度台抗字第
    615 號、80年度台抗字第198 號裁定意旨可資參照。經查：
  (一)系爭土地已於99年8 月26日由相對人信託移轉登記予第三人
    曹瑞浩所有，有土地登記第二類謄本及嘉義縣竹崎地政事務
    所99年9 月3 日嘉竹地登字第0990004584號函附於原審卷可
    稽。又系爭土地於聲明人（即債權人）聲請強制執行，經福
    建金門地方法院囑託本院於99年9 月1 日為查封之強制執行
    時，已非登記為相對人（即債務人）所有，揆諸前揭規定及
    裁判意旨，系爭土地既非登記為相對人所有，執行法院自不
    得就系爭土地為強制執行甚明。
  (二)再者，本件相對人與第三人曹瑞浩間於99年8 月26日就系爭
    土地所為之信託移轉登記行為是否為「通謀虛偽意思表示」
    而無效，乃屬實體判斷事項，依據前揭裁定意旨，應另行提
    起訴訟審認始能確定，非執行法院所得審究。又前述信託關
    係是否有聲明人所述，係相對人以脫產目的所為之信託移轉
    登記行為，屬「虛偽通謀」之行為，其目的違反公共秩序及
    善良風俗，依託法第5 條第2 款規定應屬無效之情事，然在
    聲明人未依法訴請確認及判決確定前，仍非得為強制執行之
    標的。是以，原審依前揭信託法規定，駁回聲明人就前述標
    的之強制執行聲請，尚無違誤。
四、復按受理強制執行事件之法院，須在他法院管轄區內為執行
    行為時，應囑託該他法院為之，強制執行法第7 條第4 項定
    有明文。本件強制執行事件，係由福建金門地方法院囑託，
    就相對人坐落本院管轄範圍內之系爭土地為強制執行，本院
    基於受託法院之地位，自應受囑託事項之拘束，僅得在囑託
    範圍內（包含標的、金額等）為執行，並無代替囑託法院命
    執行債權人另行查報財產之權限及必要。本院受囑託執行之
    標的即系爭土地，既因就外觀認定非屬相對人所有而無法執
    行，即應駁回本件強制執行事件之聲請，並通知囑託法院為
    必要之處理。聲明人以：「縱因系爭不動產，依信託法第12
    條第1 項本文規定，不得為強制執行，解釋上亦應限縮於本
    件信託登記之不動產而言，而非將本件強制執行聲請駁回，
    亦即強制執行之聲請仍應存在，至是否得因執行受償，乃屬
    另事」為由，對原裁定聲明異議，容有誤解，洵無理由。綜
    上，原審據以駁回聲明人之異議，經核於法並無不合，聲明
    異議意旨仍執前詞指摘原裁定違誤，應予廢棄，並准許本件
    強制執行之聲請，為無理由，應予駁回。
五、依強制執行法第30條之1 、民事訴訟法第240 條之4 第3 項
    後段、第95條、第78條，裁定如主文。
中    華    民    國    99    年    9     月    29    日
                  民事第一庭法  官  李文輝
以上正本係照原本作成。
如對本裁定抗告須於裁定送達後10日內向本院提出抗告狀，並應
繳納抗告費新台幣1,000元。
中    華    民    國    99    年    9     月    27    日
                            書記官  王博昭

司法院資訊處製作；財團法人民間司法改革基金會備份。
